臺灣臺北地方法院刑事判決　　　　　　　96年度訴字第1609號
公　訴　人　臺灣臺北地方法院檢察署檢察官
被　　　告　甲○○
上列被告因違反公司法等案件，經檢察官提起公訴（96年度偵字
第18516號），本院判決如下：
    主  文
甲○○公司負責人，公司應收之股款，股東並未實際繳納，而以
申請文件表明收足，處有期徒刑參月。如易科罰金，以參佰元即
新臺幣玖佰元折算壹日，減為有期徒刑壹月又拾伍日，如易科罰
金，以參佰元即新臺幣玖佰元折算壹日。
    事  實
一、甲○○前於民國85年11月5日，與楊峰本、呂旺森、賴穩仁
    等人，以新臺幣（下同）1400萬元之代價，向址設臺北市○
    ○路108號3樓之信業營造工程股份有限公司（下稱信業營造
    公司）之實際負責人楊玉城買受信業公司，並要求不知情之
    楊玉城提供信業營造公司及其個人之印章供甲○○等人辦理
    後續之相關登記事宜。甲○○等人買受上開公司後，由甲○
    ○擔任信業營造公司之實際負責人。因營造業管理規則第9
    條第1項第1款規定，須資本額達1億元以上，始得申請登記
    為甲級營造業。甲○○為使信業營造公司繼續保有甲級營造
    業資格，竟基於違反公司法之犯意，於86年3月間，要求不
    知情之楊玉城偕同至中國國際商業銀行（現更名為兆豐國際
    商業銀行）大同分行申設帳號00000000000帳戶。隨即自行
    透過姓名年籍不詳之「陳小姐」借得短期資金9500萬元。「
    陳小姐」依約定於86年3月19日將該款匯入信業營造公司之
    上開帳戶內。甲○○再持上開帳戶存摺影本資料委由不知情
    之會計師陳仁憲於同年月20日完成表明該公司收足股款9500
    萬元之增加資本額查核報告書後，於同年月21日將該款全額
    領出歸還「陳小姐」。不知情之會計師陳仁憲則於同年4月8
    日據以向經濟部商業司申請增資變更登記，並於同年月25日
    獲淮變更登記。嗣因信業營造公司之債權人乙○○對信業營
    造公司聲請強制執行無結果，而具狀向臺灣臺北地方法院檢
    察署檢察官提出告發，始悉上情。
二、案經乙○○告發臺灣臺北地方法院檢察署檢察官偵查起訴。
    理  由
一、認定本件犯罪事實所依憑之證據及理由:
    上揭犯罪事實，業據被告甲○○於本院審理時坦承不諱，並
    據楊玉城於偵查中作證: 配合甲○○辦理變更登記等語（參
    偵卷第155頁）、證人賴穩仁於偵查中作證: 增資9500萬是
    為了甲級營造廠證照才辦的，是甲○○處理的等語（參偵卷
    第157頁）、證人呂旺森於偵查作證: 增資是甲○○委託他
    人辦的等語（參偵卷第243頁）（證人楊玉城、賴穩仁、呂
    旺森於偵查中之證詞，雖均未經具結，但被告對於其等之證
    詞之證據能力均不爭執，依刑事訴訟法第159條之5第2項規
    定，自得為證據證，附此敘明。）在案。此外，復有信業營
    造公司之兆豐國際商業銀行大同分行00000000000號帳戶開
    戶資料、交易明細表、存款取款憑條（參偵卷第19、23、33
    -42頁）、讓與契約書（參偵卷第160-172頁）、兆豐國際銀
    行大同分行96年8月1日回函（參偵卷第254頁），及信業營
    造公司登記案卷內所附之經濟部86年4月25日核准登記稿、
    陳仁憲會計師所出具之信業營造工程股份有限公司增加資本
    額查核報告書、股東繳納現金股款明細表、信業公司存摺影
    本等在卷可參（參偵卷第449、468、469、474頁）等在卷可
    稽。足認被告前開出於任意性所為之自白，核與事實相符，
    而可採信。從而，本件被告上開犯行，事證明確，洵堪認定
    ，應依法論科。
二、論罪科刑理由:
  (一)被告行為後，刑法業於94年2月2日修正公布，95年7月1日起
    施行。按行為後法律有變更者，適用行為時之法律，但行為
    後之法律有利於行為人者，適用最有利於行為人之法律，修
    正後刑法第2條第1項定有明文。而本次法律變更，比較時應
    就罪刑有關之共犯、未遂犯、想像競合犯、牽連犯、連續犯
    、結合犯，以及累犯加重、自首減輕暨其他法定加減原因（
    如身分加減）與加減例等一切情形，綜其全部罪刑之結果而
    為比較（最高法院95年5月23日95年度第8次刑事庭會議決議
    參照）。經查：修正後刑法第33條第5款之規定，最低額為
    新臺幣1,000元，惟依被告行為時之刑法第33條第5款規定，
    罰金之最低額僅新臺幣3元。修正前之規定對被告較為有利
    。揆諸前揭最高法院決議及修正後刑法第2條第1項前段、後
    段規定之「從舊、從輕」原則，自應適用被告行為時之法律
    ，即修正前刑法之相關規定及罰金罰鍰提高標準條例第1條
    前段規定，予以論處。
  (二)被告行為後公司法第9條亦經數度修正。其於86年4月間行為
    當時有效公司法即72年12月7日修正公布之公司法第9條第3
    項規定: 公司應收之股款，股東並未實際繳納，而以申請文
    件表明收足，或股東雖已繳納而於登記後將股款發還股東，
    或任由股東收回者，公司負責人各處5年以下有期徒刑、拘
    役或科或併科2萬元以下罰金。被告行為後，上開規定於86
    年6月25日修正公布，修正後第9條第3項變更為: 公司應收
    之股款，股東並未實際繳納，而以申請文件表明收足，或股
    東雖已繳納而於登記後將股款發還股東，或任由股東收回者
    ，公司負責人各處5年以下有期徒刑、拘役或科或併科新臺
    幣6萬元以下罰金。其後又於90年11月12日修正公布，上開
    規定移列為第9條第1項，且其規定變更為: 公司應收之股款
    ，股東並未實際繳納，而以申請文件表明收足，或股東雖已
    繳納而於登記後將股款發還股東，或任由股東收回者，公司
    負責人各處5年以下有期徒刑、拘役或科或併科新臺幣50萬
    元以上250萬元以下罰金。比較新舊法之結果，以被告行為
    時有效，即72年12月7日修正公布之公司法第9條第3項規定:
    公司應收之股款，股東並未實際繳納，而以申請文件表明收
    足，或股東雖已繳納而於登記後將股款發還股東，或任由股
    東收回者，公司負責人各處5年以下有期徒刑、拘役或科或
    併科2萬元以下罰金之規定，對於被告較為有利。依刑法第2
    條第1項前段規定，自應依上開規定論處。
  (三)被告明知信業營造公司並未實際增資，竟委託不知情之會計
    師出具增加資本查核報告書，向臺北市政府申請增資登記，
    核被告所為係犯72年12月7日修正公布之公司法第9條第3項
    之罪。被告利用不知情之會計師陳仁憲辦理公司增資登記手
    續，為間接正犯。
  (四)公訴意旨認被告上開所為另犯刑法第214條使公務員登載不
    實文書罪嫌。以及甲○○另於同年7月25日向臺北市政府工
    務員申請甲級營造業變更登記及復業，而使該管公務人員陷
    於錯誤，於同年8月4日函准變更登記及復業。及於89年間，
    甲○○為使信業營造公司之資本符合現狀，於89年8月11日
    委託正誠會計師事務所之不知情會計師金世朋出具減資查核
    報告書，表明經股東會決議減資1億元，再持以向臺北市政
    府商業管理處申請減資變更登記等行為，亦涉刑法第214條
    之使公務員登載不實文書罪，並與前開不實增資所涉犯之刑
    法第214條使公務員登載不實文書罪嫌間有連續犯之裁判上
    一罪之關係。訊據被告甲○○固亦坦承有為上述不實之復業
    及減資登記之行為，並有證人金世朋、賴穩仁、呂旺森之證
    詞，及臺北市政府96年8月13日函暨所附之信業營造公司申
    請復業、臺北市政府建設局於89年9月11日北市建商業字第
    89323698號核准減資等登記函、變更登記申請書、會計師金
    世朋所出具之減資查核報告書等可資佐證。惟查，本件被告
    甲○○增資、復業、減資等行為時間分別為86年間、89 年
    間，斯時公司法第412、419尚未刪除，另當時有效之公司法
    第7條第1項規定「公司之設立、變更或解散之登記或其他處
    理事項，中央主管機關得委託地方主管機關審核之。」。而
    按「刑法第214條使公務員登載不實事項於公文書罪，須一
    經他人之聲明或申報，公務員即有登載之義務，並依其所為
    之聲明或申報予以登載，而屬不實事項者，始足構成，若其
    所為之聲明或申報，公務員尚須為實質之審查，以判斷其真
    實與否，始得為一定之記載者，即非本罪所稱之使公務員登
    載不實。又公司法第388條規定【主管機關對於公司登記之
    申請，認為有違反法令或不合法定程式者，應令其改正，非
    俟改正合法後，不予登記。】，第412條第1項規定【有限公
    司應於章程訂立後15日內，將左列事項，向主管機關申請為
    設立之登記：一、第101條所列各款事項。二、繳足股款之
    證件。三、以現金以外之財產抵繳股款者，其姓名及其財產
    之種類、數量、價格或估價之標準。】同條第2項規定【主
    管機關對於前項之申請，應派員檢查，並得通知公司限期申
    復。】依上開規定觀之，向主管機關申請為有限公司設立之
    登記，其於申請設立登記時，公司應收之股款是否確已繳足
    ，主管機關應派員檢查，並得通知公司限期申復，亦即須為
    實質之審查，以判斷其真實與否，而非僅依其申請或聲明即
    為一定登載之形式審查，則有限公司負責人明知申請設立登
    記時，公司應收之股款並未繳足，仍以申請文件表明收足而
    使公務員將此不實事項予以登載，應僅成立公司法第9條第3
    項前段之罪，無適用刑法第214條論罪之餘地。」（最高法
    院89年度台非字第46號判決要旨參照）。另按營造業管理規
    則第1條、第31條規定: 「本規則依建築法第15條第2項規定
    訂定之。」、「營造業有下列情事之一者，分別由中央主管
    機關或由直轄市、縣（市）主管機關報請中央主管機關核准
    後廢止或撤銷其公司或商業登記: 一中請登記不實者。二喪
    失經營業務能日者。三以登記證書借與他人使用或借用、冒
    用他人之營造業登記證書者。」。從而，營造業有申請登記
    不實，即屬違反基於建築法所發布之上開命令，主管機關得
    隨時審查之，如發現有違反情事，得撤銷或廢止其登記，南
    就營造業是否有登記不實，自屬主管機關應實質審查之事項
    。是臺北市政府以96年8月13日府都建字第09670252500號函
    復僅形式審查尚有未合。因此，被告辦理增資登記、復業、
    減資等相關登記事宜，主管機關仍應為實質審查，則被告之
    所為自不另涉刑法第214條使公務員登載不實文書罪。此部
    分本均應為被告無罪之諭知，惟公訴意旨認此部分如成立犯
    罪，與前開論罪科刑部分有修正前刑法第55條之牽連關係，
    為裁判上一罪，爰不另為無罪諭知，附此敘明。
  (五)爰審酌被告為辦理甲級營造廠而為上開犯行之犯罪動機、目
    的、手段，以及犯後坦承犯行，態度良好等一切情狀，量處
    如主文所示之刑。又本件被告行為時之刑法第41條第1項前
    段規定：犯最重本刑為5年以下有期徒刑以下之刑之罪，而
    受6個月以下有期徒刑或拘役之宣告，因身體、教育、職業
    、家庭之關係或其他正當事由，執行顯有困難者，得以1 元
    以上3元以下折算1日，易科罰金。參酌被告行為時之修正前
    罰金罰鍰提高標準條例第2條前段（現已刪除）規定，就其
    原定數額提高為100倍折算1日，則本件被告行為時之易科罰
    金折算標準，應以銀元300元折算1日，經折算為新臺幣後，
    應以新臺幣900元折算為1日。而95年7月1日修正公布施行之
    刑法第41條第1項前段則規定：犯最重本刑為5年以下有期徒
    刑以下之刑之罪，而受6個月以下有期徒刑或拘役之宣告者
    ，得以新臺幣1000元、2000元或3000元折算1日，易科罰金
    。比較新、舊法結果，以舊法之規定，較有利於被告。爰併
    依修正前刑法第41條第1項前段及罰金罰鍰提高標準條例第1
    條前段、修正前罰金罰鍰提高標準條例第2條，諭知易科罰
    金之折算標準。
  (六)本件被告犯上開之罪之犯罪時間係於86年4月間，係在96年4
    月24日之前，且無中華民國九十六年罪犯減刑條例所定不得
    減刑之情形，爰依同條例第2條第1項第3款規定減其宣告刑2
    分之1，及諭知易科罰金之折算標準。
據上論斷，應依刑事訴訟法第299條第1項前段，72年12月7日修
正公布之公司法第9條第3項，刑法第11條前段、修正後刑法第2
條第1項前段、修正前刑法第41條第1項前段，罰金罰鍰提高標準
條例第1條前段、廢止前罰金罰鍰提高標準條例第2條，現行法規
所定貨幣單位折算新臺幣條例第2條，中華民國九十六年罪犯減
刑條例第2條第1項第3款、第7條、第9條，判決如主文。
本案經檢察官杜慧玲到庭執行職務
中　　華　　民　　國　　96　　年　　12　　月　　31　　日
                    刑事第四庭  審判長法　官　劉慧芬
                                      法  官  呂政燁
                                      法  官  李桂英
如不服本判決，應於判決送達後10日內向本院提出上訴狀（應抄
附繕本）。告訴人或被害人如對於本判決不服者，應具備理由請
求檢察官上訴，其上訴期間之計算係以檢察官收受判決正本之日
期為準。
中　　華　　民　　國　　96　　年　　12　　月　　31　　日
　　　　　　　　　　　　　　　       　書記官　嚴君珮
附錄本案論罪科刑法條全文:
72年12月7日公司法第9條第3項:
